【裁判字號】    97,上訴,658
【裁判日期】    970513
【裁判案由】    偽造文書
【裁判全文】
臺灣高等法院臺中分院刑事判決         97年度上訴字第658號
上  訴  人  臺灣臺中地方法院檢察署檢察官
被      告  甲○○
上列上訴人因被告偽造文書案件，不服臺灣臺中地方法院96年度
訴字第2859號中華民國97年1月15日第一審判決（起訴案號：臺
灣臺中地方法院檢察署96年度偵字第16431號），提起上訴，本
院判決如下：
    主  文
上訴駁回。
    理  由
一、公訴意旨略以：被告甲○○於民國94年間之某日，以替告訴
    人乙○○辦理信用貸款為由，取得乙○○交付之身分證及印
    章後，為規避營業車之稅捐及違規罰單，未經乙○○之同意
    ，基於盜用印章、印文及使公務員登載不實事項於職務上所
    掌公文書之概括犯意，(一)先於94年12月 7日，委由不知情之
    林明樺持乙○○之印章及身分證件，至臺中縣大肚鄉臺中區
    監理所，將原登記在林明樺名下之車牌號碼M9-8293 號自用
    小客車過戶登記在乙○○名下，利用不知情之臺中區監理所
    承辦員，盜用及加蓋乙○○之印文於汽車車輛異動登記書上
    ，並將乙○○為車牌號碼M9-8293 號車之新車主之不實事項
    ，登載在汽車車輛異動登記書上，足生損害於公路監理單位
    對車籍管理之正確性，(二)甲○○另基於偽造私文書、行使偽
    造私文書之犯意，於不詳時、地，偽造內容為「乙○○向星
    光交通事業有限公司受讓車牌號碼585-LU號營業小客車」之
    車輛買賣讓渡書，足生損害於乙○○後，再承上開盜用印章
    、印文及使公務員登載不實事項於職務上所掌公文書之概括
    犯意，於94年12月19日委由不知情之陳冠中持往臺中區監理
    所，重新申領3480-NC 號車牌，並利用不知情之監理人員，
    盜用並加蓋乙○○印文在汽車新領牌照登記書上，將乙○○
    為車牌號碼3480-NC 號車新車主之不實事項，登載在汽車新
    領牌照登記書上，足生損害於乙○○。因認被告甲○○涉有
    刑法第217條第 2項盜用印章、印文、同法第214條使公務員
    登載不實、同法第216條、第210條行使偽造私文書等罪嫌等
    語。
二、按犯罪事實應依證據認定之，無證據不得認定犯罪事實；又
    不能證明被告犯罪者，應諭知無罪之判決，刑事訴訟法第15
    4條第2項、第301條第1項分別定有明文。又按事實之認定，
    應憑證據，如未能發現確實之證據，或證據不足以證明，自
    不能以推測或擬制之方法，以為裁判基礎；再犯罪事實所憑
    之證據，無論係直接證據或間接證據，其為訴訟上之證明，
    須於一般人均不致有所懷疑而得確信為真實之程度，始得據
    為有罪之認定，倘其證明尚未達此程度而尚有合理之懷疑存
    在時，本諸無罪推定原則，自應為被告無罪之諭知。又被告
    否認犯罪事實所持辯解縱使不能成立，除非有確實證據足以
    證明對於被告犯罪已無合理之懷疑外，不能遽為有罪之認定
    ；刑事訴訟法規定被告有緘默權，被告基於不自證己罪原則
    ，既無供述之義務，亦不負自證清白之責任，不能因被告未
    能提出證據資料證明其無罪，或對於被訴之犯罪事實不置可
    否，即認定其有罪，最高法院著有92年度臺上字第2570號判
    決意旨可資參照。再按無論直接證據或間接證據，其為訴訟
    上之證明，須於通常一般之人均不致有所懷疑，而得確信為
    真實之程度者，始得據為有罪之認定。告訴人之指訴，既係
    以使被告受有罪之判決為目的，從而，不得以告訴人之指訴
    作為認定被告犯罪事實之主要證據，仍應調查其他必要之證
    據，以察與事實是否相符。被害人之陳述如無瑕疵，且就其
    他方面調查又與事實相符，固足採為科刑之基礎，倘其陳述
    尚有瑕疵，則在究明前，自難遽採為被告有罪之根據，最高
    法院亦著有61年台上字第3099號判例可資參照。
三、公訴人認被告涉有刑法第217第2項盜用印章、印文、同法第
    214條使公務員登載不實、同法第216條、第210 條行使偽造
    私文書等罪嫌，無非係以被告無法證明究找何人替告訴人乙
    ○○辦理貸款，及告訴人在警詢及檢察官訊問時所指訴其未
    同意被告持其身分證及印章辦理車貸之陳述內容，以及卷附
    上開系爭車輛之汽車車輛異動登記書、汽車新領牌照登記書
    、車輛異動登記書各1份足稽為主要論據。
四、訊據被告固坦承因辦理貸款收受告訴人之身分證、印章，及
    將上開系爭車輛過戶至告訴人名下等事，惟堅詞否認有為上
    開盜用印章、印文、使公務員登載不實、及行使偽造私文書
    等犯行，其於原審及本院均辯稱：乙○○欲辦理貸款，其持
    身分證件及印章交予伊代為辦理，惟因乙○○信用上有瑕疵
    ，故向其表示可以動產擔保抵押方式辦理貸款，並告知會購
    買上開系爭車輛，再以該系爭車輛貸款，之後乙○○後悔表
    示不要貸款，伊向乙○○要求將系爭車輛過戶回來，並請林
    志憶至其家中協調，但迄今乙○○仍未辦理過戶等語等情。
五、經查：
  (一)本件告訴人自警詢、檢察官訊問至原審與本院審理時雖均一
    致指述其未同意或授權被告辦理系爭車輛過戶予其名義、再
    以系爭車輛供作擔保以貸款之事，惟本院審酌本件刑事案件
    係交通部公路總局臺中區監理所於95年4月7日因「告訴人於
    同年 3月30日向該所、以未購買系爭車輛為由、申請註銷系
    爭車輛之牌照」之申請意旨，以中監車字第0950000256號函
    移請臺中縣警察局烏日分局偵辦，而非告訴人主動向相關司
    法警察機關提出「被告冒用其身分證及印章」等關於本件刑
    事犯罪之告訴或告發，此有告訴人之申請書、臺中區監理所
    及告訴人警詢調查筆錄各 1份在卷可參，足見告訴人在向臺
    中區監理所申請註銷系爭車輛牌照時，對於「被告有無冒用
    其身分證及印章辦理系爭車輛過戶事宜」，應屬確已知悉，
    惟告訴人何以均未提出任何刑事告訴或告發以訴追被告之犯
    行，而遲至96年 6月17日、即在被告於同年月15日受臺中縣
    警察局烏日分局偵查隊之通知製作調查筆錄後，始被動受該
    分局偵查隊人員通知而為警詢陳述，此實有違一般常情，蓋
    一般人倘知悉其身分證件及印章遭到冒用，理應至警局報案
    ，以避免相關權益受損，且告訴人在原審審理時以證人身分
    具結稱：委請被告辦理貸款時，應被告要求簽發面額新臺幣
    （下同）300,000 元之本票及切結書，供作「委請被告辦理
    信用貸款期間、嗣其未依約辦理」之擔保用，……迄至95年
    3、4月間，被告叫黃昱維持上開本票來收款，故以30,000元
    之代價將本票贖回等語等情 (原審卷第40至41頁），並有告
    訴人所取回之300,000元本票、切結書及收據各1件在卷足佐
    ，應認為告訴人確有在委請被告辦理貸款期間、嗣後悔未依
    約辦理貸款之違約情形，蓋倘告訴人無此違約情事，何須以
    30,000元之代價換回原簽發作為擔保之本票，其儘可以被告
    未能辦理信用貸款或未能以其薪資轉帳證明向銀行辦理貸款
    為由，認定被告未能履行辦理信用貸款之約定而拒絕此項本
    票擔保金額之給付，再觀縱依告訴人所稱其知悉系爭車輛為
    其名義之事實係在95年3月間接獲違規罰單時，但截至95 年
    3、4月間，亦誠如告訴人在原審審理時所證述約接獲四至五
    張紅單、都是停車費未繳費及違規單 (原審卷第47頁），實
    難逕認被告有何公訴意旨所稱為規避營業車稅捐及違規罰單
    之犯罪目的與動機，而未經告訴人同意，將系爭車輛過戶在
    其名下之事實，蓋該四至五張停車費未繳費及違規單之利益
    ，應非大於告訴人為系爭車輛二台所有權人之利益，被告實
    無冒擔負盜用印章、印文、使公務員登載不實及行使偽造私
    文書等刑事責任風險之必要。且參酌告訴人在原審審理時證
    述：其係於95年 3月間、上開本票及切結書取回前，因收到
    系爭車輛的違規罰單且家人反對辦理信用貸款之事，而向被
    告取回身分證件及印章，當時被告未告知其為系爭車輛車主
    的原因，僅稱會處理違規罰鍰之事等語，可見告訴人對於其
    所稱被告冒用其身分證、印章以辦理系爭車輛過戶之事，並
    未對被告質問事實真相始末及追究原因，亦有違常理，是據
    上，單以告訴人所指述被告未經其同意、持其身分證及印章
    辦理系爭車輛過戶在其名下之情節，尚無法逕認其指訴為真
    實。
  (二)再者，知悉本件告訴人委請被告辦理貸款事宜之人即證人林
    志憶在原審審理時證述：因乙○○有遲繳信用卡紀錄，不可
    能辦理信用貸款，故向乙○○提過須以車貸或房貸等方式始
    能取得貸款，乙○○才拿身分證件及印章予被告，嗣因乙○
    ○家人不贊成辦理信用貸款，且乙○○未將系爭車輛過戶回
    被告名義，被告請伊通知乙○○辦理系爭車輛的過戶等語等
    情(原審卷第44頁)，而證人即告訴人乙○○於原審審理中亦
    證稱其曾因信用卡債遲繳，積欠卡債共6、7萬元，自知不易
    准予辦理信用貸款等語 (原審卷第49頁），而既然告訴人因
    信用不佳，無法辦理信用貸款，則如仍欲申辦貸款，自以房
    貸或車貸為合法貸款之途逕，益證被告所辯本件告訴人應有
    同意被告辦理系爭車輛過戶、再以原車融資貸款等情，尚非
    全然無據。是本件除告訴人上揭指訴外，核無確實證據足以
    證明對於被告涉犯盜用印章、印文、使公務員登載不實、及
    行使偽造私文書等罪有合理之懷疑，自難遽為有罪之認定，
    且查無其他積極證據可認定被告確有公訴意旨所稱之上開盜
    用印章罪等犯行，揆諸前揭法條及判例意旨，應諭知被告無
    罪之判決。
六、原審以本件公訴人所舉之證據，尚難證明被告有盜用印章、
    印文、使公務員登載不實、及行使偽造私文書等之犯行。此
    外，復查無其他積極證據，足資證明被告確有公訴人所指前
    揭各項之犯行，參照上揭法條及判例意旨，因認不能證明被
    告犯罪，依法而為被告無罪之諭知，並無違誤。按檢察官就
    被告犯罪事實，應負舉證責任，並指出證明之方法。因此，
    檢察官對於起訴之犯罪事實，應負提出證據及說服之實質舉
    證責任。倘其所提出之證據，不足為被告有罪之積極證明，
    或其指出證明之方法，無從說服法院以形成被告有罪之心證
    ，基於無罪推定之原則，自應為被告無罪判決之諭知（最高
    法院九十二年台上字第一二八號判例參照）。本件查無證據
    證明被告有何檢察官所指之犯行，已詳見前述，而原審判決
    就卷內證據調查之結果，而為綜合判斷、取捨，認仍無從證
    明被告有公訴意旨所指之各項犯行，其得心證之理由已說明
    甚詳，所為論斷從形式上觀察，亦難認有違背經驗法則、論
    理法則，或有其他違背法令之情形，自難任意指為違法。檢
    察官提起上訴認：
  (一)原起訴之犯罪事實，業據告訴人乙○○於警詢、偵查及審理
    時陳述及證述明確，且其所述前後情節均完全相符。反觀被
    告甲○○先於警詢時辯稱：告訴人希望以購買二部自小客車
    並以全額貸款向銀行申貸，賺取車價與車貸間之貸款差額，
    告訴人親手將其身分證及印章交給伊供辦理車輛過戶及汽車
    貸款之用等語（見96年 6月15日警詢筆錄）；復於偵查中辯
    稱：告訴人拿身分證及印章給伊，是要請伊幫他辦理存款證
    明等語（見96年 7月26日訊問筆錄）；又於審理時辯稱：薪
    資轉帳部分，就早已通知無法核貸，所以後來薪資轉帳也沒
    有做，所以辦理薪資轉帳是在辦理信用貸款之前等語（見96
    年12月28日審判筆錄）。則被告一直辯稱告訴人一開始是要
    辦理信用貸款，辦不成才轉為辦理汽車貸款云云，到底告訴
    人交付身分證及印章之目的係為辦理薪資轉帳、信用貸款或
    汽車貸款？前後辯稱即屬矛盾，已有可疑。
  (二)被告復於偵查中辯稱：「當時我是找和潤融資要辦理車貸，
    承辦人員我下次庭呈資料」等語（見96年 7月18日訊問筆錄
    ），惟迄今仍無從提出任何辦理車貸之相關資料或人員名單
    ；被告甚至於審理中自承還向告訴人索取動產擔保費用，但
    依警卷所附汽車車籍查詢及異動歷史查詢表所示，系爭二部
    汽車均未辦理任何動產抵押，足認本件根本無辦理車貸乙節
    ，已堪認定，被告辯稱顯與事實不符。
  (三)被告坦承於94年底收受告訴人之身分證及印章，於95年3 月
    間才還給告訴人等語，此與告訴人證述之時間相符，是被告
    既然可將系爭二部汽車，在告訴人未出面之情形下過戶到告
    訴人名下，則在告訴人不欲貸款後，被告斯時尚持有告訴人
    之身分證及印章，為何不自行再將系爭汽車過戶回來即可？
    足認被告辯稱告訴人的家人不同意告訴人辦理貸款，伊就說
    要將車子過戶回伊名下，但告訴人不肯辦理云云，顯與實情
    不符，益徵被告為遂行其規避稅捐及違規罰單，故暫且將汽
    車登記在告訴人名下之犯罪目的與動機昭然若揭。
  (四)原審雖認告訴人在向臺中區監理所申請註銷系爭車輛牌照時
    ，對於「被告有無冒用其身分證及印章辦理系爭車輛過戶事
    宜」，應屬確已知悉，惟告訴人何以均未提出任何刑事告訴
    以訴追被告之犯行，而遲至96年 6月17日、即在被告於同年
    月15日受臺中縣警察局烏日分局偵查隊之通知作調查筆錄後
    ，始被動受該局偵查人員通知而為警詢陳述，此實有違一般
    常情等語。然人民之法律知識有限，告訴人斯時係接獲警局
    寄發之罰單始知上情，迫在眉睫當屬申請撤銷罰單以保障權
    益，未必知悉要立即提出告訴，亦有可能監理所人員於被告
    提出異議時有告知其監理所會主動函送偵辦等情。惟無論如
    何，被害人本有如何行使權利之自由，告訴人未及時提出告
    訴，此舉並無違背常理之處，原審以此反推告訴人應已知悉
    車輛過戶一事，尚嫌速斷。
  (五)原審又認告訴人證稱：委請被告辦理貸款時，應被告要求簽
    發30萬元之本票及切結書，供作「委請被告辦理信用貸款期
    間、嗣其未依約辦理」之擔保用，……迄至95年3、4 月間，
    被告叫黃昱維持上開本票來收款，故以 3萬元之代價將本票
    贖回等情，應認為告訴人確有在委請被告辦理貸款期間、嗣
    後悔未依約辦理貸款之違約情形，蓋倘告訴人無此違約情事
    ，何須以 3萬元之代價換回原簽發作為擔保之本票等語。然
    查，本件告訴人委託被告辦理貸款乙節，經當事人雙方均不
    爭執，重點是在辦理何種貸款及告訴人有無同意汽車過戶，
    則此部分尚與本案爭點無任何關連性。何況告訴人以 3萬元
    之代價換回30萬元之本票及切結書，以避免被告以此文件要
    脅，當符常情，甚至事後再遭被告強押簽本票乙節，業據被
    告於準備程序時提出臺中市警察局第六分局報案三聯單經法
    院核閱無訛，更足證明告訴人之證述堪能採信。
  (六)原審另以告訴人在審理時證述：其係於95年 3月間、上開本
    票及切結書取回前，因收到系爭車輛的違規罰單且家人反對
    辦理信用貸款之事，而向被告取回身分證件及印章，當時被
    告未告知其為系爭車輛車主的原因，僅稱會處理違規罰鍰之
    事等語，可見告訴人對於其所稱被告冒用其身分證、印章以
    辦理系爭車輛過戶之事，並未對被告質問事實真相始末及追
    究原因，亦有違常理等語。惟查，『被告未告知其為系爭車
    輛車主的原因，僅稱會處理違規罰鍰之事』，如何即得推出
    『可見告訴人對於其所稱被告冒用其身分證、印章以辦理系
    爭車輛過戶之事，並未對被告質問事實真相始末及追究原因
    ，亦有違常理』之結論？且告訴人在一頭霧水的情形下，不
    知被告之用意為何，是否即可馬上就此質之？尚屬疑問。是
    原審所認要屬推測之詞。
  (七)原審末以證人林志憶在審理時證述：因乙○○有遲繳信用卡
    紀錄，不可能辦理信用貸款，故向乙○○提過須以車貸或房
    貸等方式始能取得貸款，乙○○才拿身分證件及印章予被告
    等情，而證人即告訴人於審理中亦證稱其曾因信用卡債遲繳
    ，積欠卡債共6、7萬元，自知不易准予辦理信用貸款，而既
    然告訴人因信用不佳，無法辦理信用貸款，則如仍欲申辦貸
    款，自以房貸或車貸為合法貸款之途逕，益證告訴人應有同
    意被告辦理系爭車輛過戶、再以原車融資貸款之事等語。惟
    查，被告亦自承一開始是要為告訴人辦理信用貸款，且告訴
    人拿身分證及印章給伊，是要請伊幫他辦理存款證明等情已
    見前述，自與證人林志憶證稱「因乙○○有遲繳信用卡紀錄
    ，不可能辦理信用貸款，故向乙○○提過須以車貸或房貸等
    方式始能取得貸款，乙○○才拿身分證件及印章予被告」之
    情節不符，且證人林志憶對於本件究屬信貸、車貸或房貸，
    均無從確定，更證稱告訴人係先簽立交付本票、切結書，隔
    1、2天後於94年9、10 月間再交付身分證及印章，核與卷附
    本票、切結書簽立之日期為94年12月之時點不相符合，其證
    言既多有瑕疵，自不足為被告有利之認定。又告訴人已證稱
    當時已經知道有 3張卡債，不易准予辦理信用貸款，但是被
    告表示他有辦法幫伊准予貸款，被告表示有認識的銀行的人
    ，可透過關係辦理貸款等語（見96年12月28日審判筆錄），
    所述不至偏離社會常情，原審對此未加審酌，即認定「益證
    告訴人應有同意被告辦理系爭車輛過戶、再以原車融資貸款
    之事」之結論，尚屬率斷云云。
    惟仍未提出其他積極證據證明被告有何盜用印章、印文、使
    公務員登載不實、及行使偽造私文書等之犯行；均仍以證人
    即告訴人乙○○之證言，擇其不利於被告者，採為被告有罪
    之論據。然此業經原審就採證法則，詳細說明其取捨之依據
    ，本院認為檢察官上訴所述各節，仍不足以動搖原判決之基
    礎。本件檢察官之上訴，並無理由，應予駁回。
七、被告經合法傳喚，無正當理由而未到庭，爰不待其陳述逕行
    判決。
據上論斷，應依刑事訴訟法第371條、第368條，判決如主文。
本案經檢察官丙○○到庭執行職務。
中    華    民    國    97    年     5    月    13    日
            刑事第一庭  審判長法  官  陳  紀  綱
                              法  官  姚  勳  昌
                              法  官  張  智  雄
上列正本證明與原本無異。
如不服本判決應於收受送達後十日內向本院提出上訴書狀，其未
敘述上訴之理由者並得於提起上訴後十日內向本院補提理由書（
須附繕本）。
                              書記官  謝  雅  惠
中    華    民    國    97    年     5    月    13    日


司法院資訊處製作；財團法人民間司法改革基金會備份。
